臺灣臺南地方法院刑事判決　　　　　　　 100年度易字第17號
公　訴　人　臺灣臺南地方法院檢察署檢察官
被　　　告　陳榮生
　　　　　　洪麗雪
上二人共同
選任辯護人　王竑力律師
上列被告等因詐欺案件，經檢察官提起公訴（99年度偵續字第43
號），本院判決如下：
    主  文
陳榮生犯詐欺取財罪，處有期徒刑拾月，減為有期徒刑伍月，如
易科罰金，以銀元參佰元即新臺幣玖佰元折算壹日。
洪麗雪無罪。
    事  實
一、陳榮生與洪麗雪原為夫妻關係（於民國98年6月8日離婚），
    與方秀雲則原為朋友關係。詎陳榮生明知自己前曾因支票遭
    拒絕往來，信用不佳，根本無法再申請支票存款，惟為求籌
    措資金解決財務困境，竟意圖為自己不法之所有，於88年5
    月15日前數日，以電話向方秀雲詐稱：其為要向中國信託商
    業銀行股份有限公司（下稱中國信託商業銀行）永康分行申
    請支票存款帳戶，需先將新臺幣（下同）50萬元存入同行之
    活期存款即乙存帳戶（帳號為：00000000000000號）內3個
    月，以培養票據信用，俾利3個月後得順利申請同行之支票
    存款即甲存帳戶，故3個月內款項均不會動用，3個月屆期後
    即會返還等語，且為取信方秀雲，並稱願將前揭乙存帳戶之
    存摺、印鑑均交予方秀雲保管收執，致使方秀雲因不知陳榮
    生尚有另外申請前開帳戶之提款卡，誤信只要取得陳榮生前
    開帳戶之存摺、印鑑，即得充分擔保債權即陳榮生無法擅自
    領取前揭款項充作他用，始不疑有他而同意借款，並於88年
    5 月15日，將前揭款項如數匯入陳榮生前揭帳戶內，惟陳榮
    生於收受前揭款項後，隨即分於同年月19日、21日、26日，
    利用預留之前開帳戶提款卡，以ATM轉帳之方式，各轉出25
    萬元、20萬元及5萬元（18元均係轉帳手續費）至其所保管
    使用中之洪麗雪申請之臺北富邦商業銀行股份有限公司（下
    稱臺北富邦商業銀行）帳戶（帳號：00000000000000號）內
    。嗣方秀雲於3個月期限屆滿後，欲向陳榮生表示欲取回50
    萬元時，陳榮生表示業已花用殆盡，並遲於89、90年間始因
    方秀雲表示無力支付房屋貸款後，始表示願於每月清償5、
    6000元，並交付前開提款卡予方秀雲供自行提領所用。
二、案經方秀雲訴請臺灣臺南地方法院檢察署檢察官偵查起訴。
    理  由
甲、證據能力部分：
一、被告陳榮生及洪麗雪於偵查及本院準備及審理程序中所為之
    供述，均非出於強暴、脅迫、利誘、詐欺、疲勞訊問、違法
    羈押或其他不正之方法所得，亦非違反法定障礙事由經過期
    間不得訊問或告知義務之規定而為，依刑事訴訟法第156 條
    第1項、第158條之2規定，應認為均有證據能力。
二、證人即告訴人方秀雲及共同被告間於偵查及本院審理時所為
    之言詞陳述，以及中國信託商業銀行及富邦商業銀行之回函
    及附件等書面陳述，雖各係分屬被告以外之人於審判外之言
    詞及書面陳述，惟因被告陳榮生及洪麗雪，暨其等共同辯護
    人於本院準備及審理程序中對於上開證據之證據能力，均未
    予否認，迄於言詞辯論終結前亦未曾提出聲明異議，且並無
    事實顯示上開證據係公務員因違法蒐證所取得之證據，本院
    審酌該等供述證據作成時之情況，亦認為適於作為證據，是
    依刑事訴訟法第159條之5等規定，認均有證據能力。
乙、實體事項
壹、有罪部分：
一、訊據被告陳榮生矢口否認有何詐欺之犯行及犯意，辯稱：當
    初伊確實有要向中國信託商業銀行申請甲存帳戶，始向告訴
    人方秀雲借50萬元，存入其中國信託銀行之乙存帳戶內，並
    於告訴人方秀雲將50萬元匯入其中國信託銀行之帳戶當日，
    即將該帳戶之存摺、印鑑及提款卡一併交給告訴人方秀雲保
    管，惟嗣後因其做生意需要資金周轉，故以1個月利息5000
    元為條件，徵得告訴人方秀雲之同意後，由告訴人方秀雲將
    系爭提款卡返還予伊，讓伊得將50萬元分3次轉帳至被告洪
    麗雪之富邦商業銀行帳戶後自行使用，嗣後伊有再將前開提
    款卡返還由告訴人方秀雲繼續保管云云，惟查：
（一）訊據被告陳榮生對於其曾在電話中以「要向中國信託商業
      銀行申請甲存帳戶使用，為顧3個月之票信」為由，向告
      訴人方秀雲借款，故告訴人方秀雲始於88年5月15日，將
      50萬元如數匯入被告陳榮生所有之中國信託商業銀行之乙
      存帳戶（帳號為：00000000000000號）內等情，固均不爭
      執，此核與告訴人方秀雲於本院審理時之證述等節大致相
      符，此外，復有中國信託商業銀行96年6月6日函暨被告陳
      榮生帳戶之歷史交易查詢報表各1份在卷可稽（96年度調
      偵字第92號偵查卷第96至100頁參見），是此部分之事實
      ，應堪信為真實。
（二）再查，被告陳榮生於96年11月13日偵訊時已供稱：伊並沒
      有開支票帳戶，伊83年就被拒往了，告訴人方秀雲並不知
      道伊被拒往一事等語（96年度調偵字第92號偵查卷第179
      頁參見），是顯見被告陳榮生對於其自身曾於83年間遭拒
      往、於85年間根本無法申請支票帳戶等情乃屬明知無疑。
      此外，被告陳榮生並未將其曾經遭拒往一事告知告訴人方
      秀雲知悉等情，核亦與告訴人方秀雲於本院審理時之證述
      相符，故告訴人方秀雲對於被告陳榮生得否申請支票帳戶
      自屬無從瞭解等情，亦堪採信。是被告陳榮生嗣於本院審
      理中始改稱有跟告訴人方秀雲講其曾經被拒往過云云（本
      院卷第112至113頁參見），要顯屬事後卸責編撰之詞，難
      以採信。
（三）次查，被告陳榮生自承其嗣後並未在中國信託商業銀行申
      請支票帳戶等情，亦據該公司於100年3月8日函（說明五
      第4點參照）1份在卷可稽（本院卷第48頁參見），是此部
      分事實亦堪認定。被告陳榮生雖辯稱：伊是照銀行的規定
      在辦理，是銀行人員說要先開一個乙存，三個月後再看能
      否核准甲存，但之後去問結果是不能申請，因為伊有拒往
      的紀錄，且是票信重大的紀錄，伊確實有申請，但有無送
      件伊不知道云云（本院卷第114至115頁參見），然查：
      被告陳榮生既於83年間已經拒往，則中國信託商業銀行之
      專業承辦人員，於85年間，倘經查詢即得知悉被告陳榮生
      前於83年間已有拒絕往來等票信重大記錄，則被告陳榮生
      是否符合當時之法規，得否再次聲請支票存款帳戶等應均
      屬明確，自無可能要求被告陳榮生先顧3個月票信後才決
      定得否申請，是被告陳榮生前揭所述，是否可採，已非無
      疑。復查：以被告洪麗雪名義所申請之臺北富邦商業銀
      行之帳戶（帳號：00000000000000號），於88年間，確是
      交由被告陳榮生所保管使用中等情，業經被告供承不諱，
      核與共同被告洪麗雪之供述相符，而被告陳榮生於88年5
      月15日取得告訴人方秀雲所匯入之50萬元後，隨即於4天
      後之88年5月19日起，分三次（各為25萬元、20萬元及5萬
      元）將款項以提款卡轉帳之方式，轉入其所保管使用中之
      被告洪麗雪所申請之前揭臺北富邦商業銀行之帳戶後，再
      拿去做其他生意之周轉使用等情，亦據被告於本院審理時
      供述在卷，並有中國信託商業銀行96年6月6日函暨被告陳
      榮生帳戶之歷史交易查詢報表各1份在卷可稽（96年度調
      偵字第92號偵查卷第96至100頁參見），是此部分事實均
      堪認定為真實。故倘被告陳榮生果真有心要依照中國信託
      商業銀行申請甲存支票帳戶之流程，申請甲存支票帳戶使
      用，則其理應在申請乙存帳戶、並向告訴人方秀雲借款50
      萬元於88年5月11日匯入後之3個月內（即至88年8月10日
      前），均不會動用該筆款項，好確實能培養票據信用，以
      申請支票存款帳戶，殊無可能會在4日後之88年5月19日等
      ，即急忙將50萬元陸續轉出至被告洪麗雪之帳戶內。顯見
      被告陳榮生辯稱：其當初確有要依中國信託商業銀行規定
      欲用顧票信之方式申請甲存帳戶一事，顯屬臨訟編撰之無
      稽之詞，難以採信。
（四）被告陳榮生再辯稱：伊和告訴人方秀雲間借款無數次，靠
      的都是信用，且本件伊在告訴人方秀雲匯款入伊中國信託
      商業銀行帳戶後，即將伊中國信託商業銀行帳戶之存摺、
      提款卡、印章等均交付予告訴人方秀雲，後因為伊要做生
      意周轉，有跟告訴人方秀雲告知，故告訴人方秀雲同意伊
      這50萬元，可以讓伊去顧票信或周轉，伊一個月則給告訴
      人方秀雲5千元之利息，如此取得告訴人方秀雲同意，並
      取回提款卡後，伊才將50萬元分次轉入被告洪麗雪之富邦
      銀行帳戶內，嗣後伊又有將提款卡返還告訴人方秀雲，讓
      告訴人方秀雲可以直接用提款卡領一個月5千元的利息，
      還有1次是6千元，那次是因為告訴人方秀雲說沒有錢，伊
      剛好有多1千元（本院卷第117至120頁參見）云云。然查
      ：告訴人方秀雲於本院審理時已具結後證稱：當時伊拿
      到的應該只有存摺跟印章，並無提款卡，伊以為50萬元，
      是要暫時放在被告陳榮生的中國信託商業銀行帳戶內，3
      個月都不能動用，後來3個月期限到，伊去向被告陳榮生
      要錢要不到時，也還不知道被告陳榮生是如何把錢轉走用
      掉，是後來才查到被告陳榮生是用ATM轉走的，伊不知道
      被告陳榮生有申請提款卡，後是因伊向被告陳榮生追討，
      並告知被告陳榮生說伊於89年4月14日所辦理之房屋貸款
      利息已經無力繳交，被告陳榮生才又交給伊1張提款卡說
      要讓伊領，大部分都領5千元，好像有1次是6千元，領沒
      有幾次就領不到錢，那張提款卡之前已經有提供給檢察官
      了等語（本院卷第77至97頁參見）。再參酌被告陳榮生
      之中國信託商業銀行之帳戶歷史交易查詢報表，其中是自
      90 年10月25日後始有以金融卡領款5千元、6千元之交易
      記錄，此有中國信託商業銀行96年6月6日函暨被告陳榮生
      帳戶之歷史交易查詢報表各1份在卷可稽（96年度調偵字
      第92 號偵查卷第100頁參見），是核與告訴人方秀雲所證
      述：伊所以持有被告陳榮生之中國信託商業銀行帳戶提款
      卡，是在「89年後」，且是為「繳交房貸利息」等語，較
      為相符。此外，衡諸常情，告訴人方秀雲當初收受被告
      陳榮生交付之中國信託商業銀行帳戶之存摺及印章等物，
      原應是要擔保該帳戶內之50萬元不致被被告陳榮生擅自動
      用之故，倘其早於88年5月19日即被告陳榮生將錢轉出前
      ，即有同意返還提款卡讓被告陳榮生將50萬元自行轉出作
      為其他目的借款之用，則其何以不一併將存摺、印章連同
      提款卡一併返回，蓋被告陳榮生既可自行以提款卡轉帳之
      方式動用帳戶內之50萬元，則告訴人方秀雲單獨持有該帳
      戶之存摺及印章根本無法擔保債權，亦即毫無意義，且如
      告訴人方秀雲當初是為貪圖5千元之利息，同意轉為借款
      ，則何以88年5月至90年間，均無見到被告陳榮生將5千元
      利息匯入之紀錄？是顯見被告陳榮生辯稱，伊早在告訴
      人方秀雲匯款即「88年5月15日當時」即有一併交付提款
      卡，及其嗣後有得到告訴人方秀雲同意轉為其他用途之借
      款云云，應均屬事後圖卸狡飾之詞，全無可採。故被告陳
      榮生應確未告知告訴人方秀雲其有另行申請提款卡，亦未
      曾於告訴人方秀雲匯款50萬元後，即行將其中國信託商業
      銀行帳戶之提款卡，連同存摺及印章一併交付予告訴人方
      秀雲，是告訴人方秀雲並不知悉亦無從同意被告陳榮生將
      該50萬元直接轉作其他用途，更無可能再因此而單獨返還
      提款卡等情，自均堪予認定。
（五）綜上所述，被告陳榮生既明知其於83年間曾遭拒往、於85
      年間根本無法再申請支票帳戶，惟為求讓告訴人方秀雲信
      任並同意交付款項，以取得其另外生意周轉所需之資金，
      故仍佯稱虛構「為要申請支票帳戶有需要顧票信3個月」
      云云，向不知情之告訴人方秀雲借款，致使告訴人方秀雲
      誤以為被告陳榮生果真為了要申請支票存款，要顧3個月
      之票信，始向其借用50萬元，並認該筆款項只是為要存放
      在被告陳榮生之中國信託商業銀行之乙存帳戶內不會被動
      用，且因告訴人方秀雲根本不知道被告陳榮生另有申請提
      款卡，是誤認被告陳榮生交付前開帳戶之存摺及印章已足
      以充分擔保債權無虞，始因此陷於錯誤，而同意匯入50萬
      元款項，是認被告陳榮生確有基於不法所有之意圖，以虛
      偽不實之言詞及手段，對告訴人方秀雲施用詐術乙情無疑
      。又告訴人方秀雲陷於錯誤，同意匯入款項，與被告陳榮
      生之前開施用詐術行為間，確有因果關係存在，亦堪可認
      定。故本件被告陳榮生前開之詐欺犯行，事證明確，應依
      法論科。
二、按行為後法律有變更者，適用行為時之法律。但行為後之法
    律有利於行為人者，適用最有利於行為人之法律，刑法第2
    條第1項定有明文。查被告陳榮生行為後，刑法部分條文修
    正施行，而刑法第2條第1項亦修正規定，然此乃為與刑法第
    1 條罪刑法定主義契合，以貫徹法律禁止溯及既往原則，係
    規範行為後法律變更所生新舊法律比較適用之準據法，是刑
    法第2條本身雖經修正，但刑法第2條既屬適用法律之準據法
    ，本身尚無比較新舊法之問題，應一律適用裁判時之現行刑
    法第2條規定以決定適用之刑罰法律，先予辨明。又本次刑
    法修正之比較新舊法，應就罪刑有關之共犯、未遂犯、想像
    競合犯、牽連犯、連續犯、結合犯、以及累犯加重、自首減
    輕暨其他法定加減原因（如身分加減）與加減例等一切情形
    ，綜其全部罪刑之結果而為比較（最高法院95年5月23日95
    年度第8次刑事庭會議決議參照）。經查本件被告陳榮生行
    為後，94年2月2日修正公佈之刑法，業於95年7月1日施行，
    爰就本件涉及新舊法比較之部分，說明如下：
（一）刑法第339條之法定刑有關罰金刑部分，就罰金之最低額
      ，刑法第33條第5款業經修正為：「罰金：新臺幣1千元以
      上，以百元計算之」；修正前刑法第33條第5款則規定「
      罰金：1元以上」，比較新舊法結果，自以修正前之舊法
      規定對被告陳榮生較為有利。
（二）而關於易科罰金之折算標準，依修正前刑法第41條第1項
      前段及廢止前罰金罰鍰提高標準條例第2條前段規定，係
      以銀元100元以上300元以下即新臺幣300元以上900以下折
      算1日，修正後刑法第41條第1項前段則提高為以新臺幣
      1000元、2000元或3000元折算1日，比較新、舊法之結果
      ，以修正前規定較有利於被告陳榮生。應依刑法第2條第1
      項前段之規定，適用修正前刑法之規定論斷。
三、核被告陳榮生所為，係犯刑法第339條第1項之詐欺取財罪，
    爰審酌其素行尚可，此有臺灣高等法院被告前案紀錄表1份
    在卷可稽，又其與告訴人方秀雲原為好友之關係，犯本罪之
    動機、手段、目的，所得之利益，及因此對告訴人方秀雲之
    財產權所造成之危害程度，並兼衡其犯後否認犯行，且迄未
    能與告訴人方秀雲達成民事和解並賠償之，自難認已有悔意
    ，暨其為高中畢業，現已離婚，及其他家庭及經濟生活等一
    切情狀，量處如主文所示之刑。又被告陳榮生上開犯罪時間
    係在中華民國九十六年罪犯減刑條例所定減刑基準日即96年
    4 月24日之前，且無該條例第3條所定不得減刑之情形，而
    其雖於該條例施行（即96年7月16日）前之95年8月7日經臺
    灣臺南地方法院檢察署發佈通緝，此有通緝書1份附卷可查
    ，然其係於該條例施行前之95年9月2日即經逮捕到案，自不
    受該條例第5條規定不得減刑之限制（臺灣高等法院暨所屬
    法院96年法律座談會刑事類提案第39號之審查意見參照），
    爰依該條例第2條第1項第3款規定，減其宣告刑2分之1，併
    依修正施行前刑法之規定，諭知易科罰金之折算標準，以資
    懲儆。
貳、無罪部分：
一、公訴意旨略以：被告洪麗雪與被告陳榮生基於意圖為自己不
    法所有之犯意聯絡，由被告洪麗雪提供其於富邦銀行開立之
    帳戶予被告陳榮生使用，而由被告陳榮生向告訴人方秀雲詐
    稱為申請甲存帳戶需借款50萬元，嗣告訴人因此陷於錯誤而
    將50萬元匯入被告陳榮生所有之中國信託銀行帳戶後，被告
    陳榮生再持其預留之提款卡將系爭50萬元轉入被告洪麗雪之
    富邦銀行帳戶內，因認被告洪麗雪與被告陳榮生共同涉犯刑
    法第339條之詐欺罪嫌。
二、按犯罪事實應依證據認定之，無證據不得認定其犯罪事實，
    又不能證明被告犯罪者，即應諭知無罪之判決，此刑事訴訟
    法第154條第2項、第301條第1項分別定有明文。另按告訴人
    之告訴，係以使被告受刑事訴追為目的，是其陳述是否與事
    實相符，仍應調查其他證據，以資審認，不得僅憑告訴人之
    指訴遽令被告入罪；且告訴人之指訴，須無瑕疵可指，且就
    其他方面調查，又與事實相符，始足採為認定犯罪事實之憑
    證（最高法院30年度上字第816號、52年度臺上字第1300 號
    判例意旨參照）。再按認定不利於被告之事實，須依積極證
    據，苟積極證據不足為不利於被告事實之認定時，即應為有
    利於被告之認定，更不必有何有利之證據；認定犯罪事實所
    憑之證據，雖不以直接證據為限，間接證據亦包括在內，然
    而無論直接或間接證據，其為訴訟上之證明，須於通常一般
    之人均不致有所懷疑，而得確信為真實之程度者，始得據為
    有罪之認定，倘其證明尚未達於此一程度，而有合理性懷疑
    存在時，即不得遽為被告犯罪之認定（最高法院76年台上字
    第4986號判例意旨亦可資參照）。
三、起訴意旨認本件被告洪麗雪與陳榮生共同涉犯上開罪嫌，無
    非是以被告洪麗雪以其所申請之富邦商業銀行帳戶供被告陳
    榮生設定為被告陳榮生所有之中國信託帳戶之約定帳戶，用
    以轉入告訴人方秀雲匯入陳榮生所有之中國信託銀行之50萬
    元等資為主要論據，惟訊據被告洪麗雪則堅決否認有何與被
    告陳榮生共同詐欺之犯意及犯行，辯稱：當初因伊與被告陳
    榮生為夫妻關係，一起做生意，故伊所申請之富邦商業銀行
    帳戶之存摺、印章都是交給被告陳榮生使用，伊就本件並不
    清楚，亦不知道最後資金流向等語。經查：
（一）證人即告訴人方秀雲自偵查乃至本院審理中均具結後證稱
      ：本件當時只有被告陳榮生以電話跟伊說，被告洪麗雪並
      沒有打電話，亦沒有參與此事等語（臺南地方法院檢察署
      97年度偵續字第35號偵查卷第51頁、本院卷第79至80頁參
      見）。是僅以告訴人方秀雲之前揭證述，被告洪麗雪就本
      件即被告陳榮生曾於88年5月15日前以電話佯稱要顧票信
      ，誆向告訴人方秀雲借款50萬元乙事，於事前是否確有知
      悉，並進而與被告陳榮生有犯意之聯絡及行為之分擔，而
      應論以共同正犯，即非屬無疑。
（二）次查，證人即本案共同被告陳榮生於本院審理時亦具結後
      證稱：公司帳戶皆由伊負責，被告洪麗雪當時為伊配偶，
      僅負責銀行開戶之簽名，被告洪麗雪簽名後所領取之存摺
      、印章皆交由伊使用，是本件借款，被告洪麗雪並不知情
      ，因伊向告訴人方秀雲借那麼多錢，還怕被告洪麗雪知道
      （本院卷第100頁參見）等語，核亦與被告洪麗雪之供述
      大致相符，且衡諸常情，以被告洪麗雪與陳榮生當時確為
      夫妻關係，復共同經營事業，則以被告洪麗雪名義所申請
      之富邦商業銀行帳戶，供被告陳榮生全權使用於共同之事
      業上使用，或設定為被告陳榮生所有之前開中國信託商業
      銀行帳戶之約定帳戶等，均尚難謂與一般常情事理相違，
      故尚難僅憑告訴人方秀雲之前揭50萬元最後是遭轉入被告
      洪麗雪名義所申請之富邦商業銀行帳戶內之事實，即遽行
      認定被告洪麗雪與被告陳榮生就本件犯行間，確已有犯意
      之聯絡及行為之分擔，並應論以共同正犯。
四、綜上所述，本件被告洪麗雪自始均堅決否認有何與被告陳榮
    生共同詐欺之犯行，而依起訴書所載之事證，尚不足以證明
    被告洪麗雪確有共同詐欺之犯行，此外，本院復查無其他積
    極具體之事證足資認定被告洪麗雪涉有此部分之犯罪事實，
    是本件之證明尚難謂已達一般人可確信其為真實亦即已超越
    合理懷疑之程度。故被告洪麗雪部分之犯行既屬不能證明，
    依前開法律規定及判例意旨，自應依法諭知被告洪麗雪無罪
    之判決。
據上論斷，應依刑事訴訟法第299條第1項前段、第301條第1項前
段，現行刑法第2條第1項前段、第339條第1項、修正施行前刑法
第41條第1項前段，廢止前罰金罰鍰提高標準條例第2條第1項前
段，中華民國九十六年罪犯減刑條例第2條第1項第3款、第7條，
判決如主文。
本案經檢察官王誠到庭執行職務。
中    華    民    國   100    年    5     月    9     日
                  刑事第六庭  審判長法  官  田幸艷
                                    法  官  施介元
                                    法  官  林臻嫺
以上正本證明與原本無異。
如不服本判決應於收受本判決後10日內向本院提出上訴書狀，並
應敘述具體理由。如未敘述上訴理由者，應於上訴期間屆滿後20
日內向本院補提理由書狀（均須按他造當事人之人數附繕本）「
切勿逕送上級法院」。
                                    書記官  洪培綺
中    華    民    國   100    年    5     月    10    日
附錄本件論罪科刑法條：
中華民國刑法第339條
意圖為自己或第三人不法之所有，以詐術使人將本人或第三人之
物交付者，處 5 年以下有期徒刑、拘役或科或併科 1 千元以下
罰金。
以前項方法得財產上不法之利益或使第三人得之者，亦同。
前二項之未遂犯罰之。